【裁判字號】    98,重上,22
【裁判日期】    980512
【裁判案由】    拆屋還地等
【裁判全文】
臺灣高等法院民事判決                  98年度重上字第22號
上  訴  人  丁○○
訴訟代理人  汪團森律師
被 上訴 人  甲○○
            丙○○
            乙○○
共      同
訴訟代理人  王耀星律師
上列當事人間請求拆屋還地等事件，上訴人對於中華民國97年11
月28日臺灣臺北地方法院96年度訴字第6165號第一審判決提起上
訴，經本院於98年 4月28日言詞辯論終結，判決如下：
    主      文
原判決關於命上訴人拆屋還地及給付金錢部分，及該部分假執行
之宣告，暨訴訟費用（除確定部分外）之裁判均廢棄。
上開廢棄部分，被上訴人在第一審之訴及假執行之聲請均駁回。
第一、二審訴訟費用由被上訴人負擔。
    事實及理由
一、本件上訴人聲明求為判決：(一)原判決關於不利於上訴人部分
    廢棄。(二)上開廢棄部分，被上訴人在第一審之訴及假執行之
    聲請均駁回。
    被上訴人聲明求為判決：上訴駁回。
二、被上訴人主張：伊等之父林戊辰為坐落臺北市○○區○○段
    二小段631、631之 1地號土地（下稱系爭土地，重測前為同
    區○○○段100之2地號）之共有人，就上開土地各有所有權
    應有部分36分之2，林戊辰於民國（下同）93年9月29日死亡
    後，由伊等共同繼承。上訴人所有門牌號碼台北市○○○路
    ○段臨29之2、之4、之5房屋（下稱系爭房屋）長期無權占用
    系爭土地，經伊等多次催促返還，均不予置理等情，爰依據
    民法第767條、第821條、第828條第2項、第179條之規定，
    求為命上訴人將其占用系爭土地內如原判決附圖所示編號 A
    、B、D部分 （面積依序為12.66平方公尺、6.41平方公尺、
    1.95平方公尺）土地上之系爭房屋拆除，並將各該部分土地
    騰空返還予伊等及其他共有人全體，暨給付伊等每人新臺幣
    （下同）2萬1,643元及法定遲延利息，及自96年6月1日起至
    返還土地之日止，按月給付伊等每人 366元之判決（被上訴
    人另請求原審共同被告范姜瑞拆屋還地及返還相當於租金之
    不當得利部分，業經原審判決被上訴人勝訴，未據范姜瑞聲
    明不服提起上訴，已告確定）。
    上訴人則以：系爭房屋未經保存登記，係由伊之配偶張游春
    美於58年 1月24日及69年12月22日分別向訴外人李宏遠、程
    天官所購買，張游春美始為系爭房屋之事實上處分權人；而
    張游春美自59年間起，即以全成五金行之名義，先後支付租
    金予系爭土地之其他共有人翁燦南、翁高勸，嗣更於63年 4
    月間與翁高勸簽訂土地租賃契約書，約定租期 2年，惟於租
    期屆滿後，仍繼續支付租金，而成立不定期租賃，嗣因道路
    開通後，僅餘面積不足 6坪，經地主免除租金債務，是依買
    賣不破租賃之原則，張游春美所有之系爭房屋自係有權使用
    系爭土地等語，資為抗辯。
三、經查被上訴人主張系爭土地（重測前為台北市中山區○○○
    段100之2地號─見本院卷35頁）所有權應有部分各36分之 2
    登記為林戊辰所有，林戊辰於93年 9月29日死亡後，由伊等
    共同繼承，而系爭土地內如原判決附圖所示編號 A、B、D部
    分土地 （面積依序為12.66平方公尺、6.41平方公尺、1.95
    平方公尺），為未經保存登記即所有權第一次登記之系爭房
    屋所占用之事實，業據其提出土地登記謄本、土地所有權狀
    、繼承系統表、戶籍謄本及現場照片為證（見原審卷 7至15
    、17至21頁），並經原審赴現場勘驗（見原審卷81、82頁）
    及囑託台北市中山地政事務所測量屬實，製有土地複丈成果
    圖可稽（見原審卷87、88頁），且為上訴人所不爭執，固堪
    信為真實。
四、惟按房屋之拆除，為事實上之處分行為，未經辦理所有權第
    一次登記之建物，僅所有人或有事實上處分權之人，方有拆
    除之權限。而房屋戶口設籍之人或占有人，非必為房屋所有
    人或有事實上處分權人。故不能僅憑戶籍設於系爭房屋，或
    占有該房屋，即認該人有事實上處分權，而命其拆屋還地（
    最高法院97年度台上字第1101號判決參照）。又返還土地係
    指移轉土地之占有之謂，故返還土地必須排除地上房屋，始
    克達成交還土地之目的。是土地所有人在未對於地上房屋所
    有人提起拆屋還地之訴並獲得勝訴之判決或取得拆屋還地之
    執行名義以前，對於占用房屋之第三人，尚難認有請求排除
    侵害之實益（最高法院88年度台上字第2006號、82年度台上
    字第1388號判決參照）。經查：
    (一)系爭房屋舊門牌號碼為台北市○○路206之4、206之5號，
      ，係由上訴人之妻張游春美於58年 1月24日、69年12月22
      日，分別向訴外人李宏遠、程天官所購買，張游春美並為
      系爭29之4、29之5號房屋之房屋稅納稅義務人 （另29之2
      房屋無稅籍資料─見原審卷 111頁），業據上訴人提出讓
      渡證書、建築改良物買賣所有權移轉契約書、台北市稅捐
      稽徵處中山分處契稅及監證費繳納通知書及門牌證明書、
      房屋稅繳款書為證（見本院卷20至24頁）；復據台北市稅
      捐稽徵處中北分處檢送系爭29之4、29之5號房屋稅籍證明
      書足按（見原審卷112、113頁）；且被上訴人就上開文書
      之形式真正亦不爭執（見本院卷 134頁背面），足見張游
      春美為系爭房屋之事實上處分權人。雖系爭房屋現係供作
      上訴人開設全發建材有限公司使用，有現場照片、名片及
      公司基本資料查詢可稽（見原審卷16至21、23頁），惟張
      游春美基於夫妻關係，而將系爭房屋無償提供予上訴人使
      用，乃合乎常情。被上訴人既不能證明張游春美因買賣而
      取得系爭房屋之事實上處分權後，復將該事實上處分權讓
      與上訴人，自不得僅因上訴人現占有使用系爭房屋開設公
      司，遽認上訴人已取得該房屋之事實上處分權。
    (二)雖上訴人在原審曾自認系爭房屋為伊所有（見原審卷 124
      頁背面），且在臺灣臺北地方法院檢察署96年度偵字第53
      24號竊佔案件偵查中，並未抗辯伊就系爭房屋並無事實上
      之處分權（見原審卷42頁）。惟上訴人既在提起上訴後，
      提出前開事證證明張游春美始為系爭房屋之事實上處分權
      人，自得撤銷其在原審所為與事實不符之自認（民事訴訟
      法第279條第3項規定參照）。又系爭房屋之事實上處分權
      究係誰屬，涉及權利之歸屬及變動，如不許當事人在第二
      審程序就此提出新攻擊防禦方法，將使法院就該事實之認
      定違背真實而顯失公平，是經上訴人釋明其事由後（見本
      院卷 116頁），應許其提出此項新防禦方法（民事訴訟法
      第447條第1項第6款規定參照）。
    (三)上訴人既非系爭房屋之事實上處分權人，即無拆除系爭房
      屋之權限，是不論系爭房屋是否無權占用系爭土地，被上
      訴人請求上訴人拆除系爭房屋並返還占用部分之系爭土地
      ，應屬無據。
五、復按無權占有他人土地興建房屋，因而獲有不當利益者，係
    該房屋之所有人或事實上處分權人，並非房屋之占有人，基
    地所有人亦係因該房屋之無權占有基地，而受有損害，尚與
    房屋占用人之占有房屋之間，並無直接因果關係存在，是基
    地所有人即無向房屋占用人請求給付相當於租金之不當得利
    之餘地（最高法院97年度台上字第 323號判決參照）。經查
    ，本件直接占用系爭土地者為系爭房屋，而上訴人並非系爭
    房屋之事實上處分權人，已如前述，自難認上訴人因占用系
    爭土地而獲有不當得利。雖上訴人為系爭房屋之占有人，並
    因占有系爭房屋而間接占有系爭土地，惟究未直接肇致系爭
    土地之共有人即被上訴人受有損害，依前揭說明，被上訴人
    以無權占有為由，請求上訴人給付相當於租金之不當得利，
    亦屬無據。
六、綜上所述，被上訴人本於民法第767條、 第821條、第828條
    第2項、第179條之規定，請求上訴人將其占用系爭土地內如
    原判決附圖所示編號A、B、D部分（面積依序為12.66平方公
    尺、6.41平方公尺、1.95平方公尺）土地上之系爭房屋拆除
    ，並將各該部分土地騰空返還予被上訴人及其他共有人全體
    ，暨給付被上訴人每人2萬1,643元及自96年 6月22日起至清
    償日止，按年息5%計算之利息，及自96年6月1日起至返還土
    地之日止，按月給付被上訴人每人 366元部分，自屬不應准
    許。從而原審就上開部分所為上訴人敗訴之判決，尚有未洽
    ，上訴論旨指摘原判決此部分不當，求予廢棄改判，為有理
    由。
七、至兩造其餘之攻擊或防禦方法及未經援用之證據，經本院斟
    酌後，認為均不足以影響本判決之結果，自無逐一詳予論駁
    之必要，併此敘明。
八、據上論結，本件上訴為有理由，依民事訴訟法第 450條、第
    78條、第85條第1項前段，判決如主文。
中    華    民    國    98    年    5     月    12    日
                    民事第六庭
                        審判長法  官 林鄉誠
                              法  官 許紋華
                              法  官 梁玉芬
正本係照原本作成。
如不服本判決，應於收受送達後20日內向本院提出上訴書狀，其
未表明上訴理由者，應於提出上訴後20日內向本院補提理由書狀
（均須按他造當事人之人數附繕本）上訴時應提出委任律師或具
有律師資格之人之委任狀；委任有律師資格者，另應附具律師資
格證書及釋明委任人與受任人有民事訴訟法第466條之1第1項但
書或第2項（詳附註）所定關係之釋明文書影本。
中    華    民    國    98    年    5     月    12    日
                              書記官 常淑慧
附註：
民事訴訟法第466條之1（第1項、第2項）：
對於第二審判決上訴，上訴人應委任律師為訴訟代理人。但上訴
人或其他法定代理人具有律師資格者，不在此限。
上訴人之配偶、三親等內之血親、二親等內之姻親，或上訴人為
法人、中央或地方機關時，其所屬專任人員具有律師資格並經法
院認為適當者，亦得為第三審訴訟代理人。


司法院資訊處製作；財團法人民間司法改革基金會備份。
